臺灣臺北地方法院民事判決　　　　　　 94年度簡上字第171號
上　訴　人　新竹國際商業銀行股份有限公司
法定代理人　甲○○
訴訟代理人　乙○○
被　上訴人　丙○○
上列當事人間請求返還借款事件，上訴人對於中華民國93年12
月24日本院臺北簡易庭93年度北簡字第22452號第一審判決提起
上訴，本院於94年6月6日言詞辯論終結，判決如下：
    主  文
上訴駁回。
第二審訴訟費用由上訴人負擔。
    事實及理由
壹、上訴人起訴主張：被上訴人於民國93年6月14日，向其借款
    新臺幣（下同）20萬元，依約被上訴人應按月於每月14日繳
    納本息，若有逾期未依約繳交本息之情事時，即喪失按月分
    期清償系爭借款之期限利益，所欠款項應一次清償，借款利
    息則約定第1至3期，按年利率1.88﹪計付，第4至6期，按年
    利率5.88﹪計付，自第7期以後，則按年利率11.88﹪計付；
    另被上訴人遲延履行給付本金或利息時，除仍按上開利率計
    付遲延利息外，其逾期在六個月以內者，按照上開利率10﹪
    ，逾期超過在六個月者，超過部分則按上開利率20﹪計付違
    約金。上訴人於94年6月14日依約將前揭20萬元之借款撥入
    被上訴人設於上訴人公司之活期儲蓄存款帳戶000000000 號
    帳戶（下稱系爭帳戶），並於同日將系爭帳戶之存摺、提款
    卡與密碼寄送予被上訴人，被上訴人嗣於同年月15日陸續提
    領該20萬元，惟被上訴人並未依約自93年7月14日起清償本
    息，系爭分期債務視同全部到期，被上訴人迄今尚欠本金20
    萬元及如附表所示之利息及違約金迄未清償。惟原審僅判決
    被上訴人應給付上訴人帳戶管理費6,000元，顯有不當，為
    此，提起本件上訴等語。
    聲明：原判決不利上訴人之部分廢棄；被上訴人應再給付上
    訴人194,000元及如附表所示之利息及違約金。
貳、被上訴人則以：其對於應給付上訴人系爭帳戶管理費6000元
    不爭執，並已清償完畢。然93年6月16日並未收到上訴人交
    寄之金融卡及密碼，系爭20萬元之借款，並非其所提領等語
    抗辯之。
    聲明：上訴駁回。
參、兩造均不爭執之事實：
    被上訴人對於簽訂系爭消費借貸契約，嗣於93年6月15日經
    管委會代為收受上訴人交寄之系爭帳戶存摺，及依借據第11
    條之約定，應給付上訴人6000元之帳戶管理費，並已清償完
    畢之事實，均不爭執，另據上訴人提出借據附卷為憑，上訴
    人此部分主張，自堪信為真實。
肆、得心證之理由：
    被上訴人對於應給付上訴人系爭帳戶之管理費6000元不爭執
    ，並已清償完畢，惟就上訴人主張其餘之194000元借款，為
    被上訴人於93年6月15日分次以金融卡提領完畢等情，則否
    認之，並以前詞抗辯之。是本件爭點為：系爭消費借貸契約
    何時成立？系爭帳戶遭盜領之風險，應由何人承擔？析述如
    下：
一、系爭消費借貸契約成立時點？
    按消費借貸者，謂當事人一方移轉金錢或其他代替物之所有
    權於他方，而約定他方以種類、品質、數量相同之物返還之
    契約，民法第474條第1項定有明文。又金錢借貸契約為要物
    契約，以貸與人「金錢之交付」為該消費借貸契約成立之要
    件。此所謂交付，指貸與人將其對為借貸標的款項之事實上
    管領力移轉與借用人而言。換言之，須借用人就貸與人所移
    轉之款項有自由支配之能力，始足當之，最高法院88年度台
    上字第1858號判決要旨參照。查上訴人固於93年6月14日由
    上訴人依約將20萬元匯入被上訴人設於上訴人處之系爭帳戶
    ，然被上訴人於斯時尚未取得該帳戶之提款工具即提款卡或
    存摺，則被上訴人自無法對於系爭帳戶匯入之借款為管理或
    處分，亦即被上訴人尚未取得自由支配系爭借款之能力，依
    前開說明，系爭消費借貸契約於被上訴人收受提領工具前，
    難認已成立生效，是上訴人以系爭借據第二條之約定，主張
    系爭消費借貸契約已成立云云，即無足採。再查，系爭帳戶
    之存摺於93年6月15日送達上訴人住所之管理委員會，此為
    兩造所不爭執，並有郵局掛號查單及投遞登記清單在卷為證
    （詳原審卷第33、34頁），系爭帳戶之存摺已達被上訴人之
    管領範圍，而被上訴人此時即得持該存摺臨櫃提領系爭借款
    ，取得該借款之使用、處分權限，則系爭消費借貸契約於此
    時成立生效，自堪認定。
二、兩造消費借貸契約既已成立生效，則系爭帳戶遭盜領之風險
    ，應由何人負擔？
    原告固主張其已依約將系爭帳戶之存摺及提款卡、密碼以掛
    號交寄被上訴人，被上訴人即應自負遭盜領之風險云云。然
    查，上訴人縱得證明該公司之行員已將系爭帳戶之存摺、金
    融卡及密碼，一併送交郵政機關以掛號寄送予被上訴人，然
    該金融卡及密碼在送達被上訴人前，仍有遺失或遭偷之可能
    ，而致無法送達被上訴人，上訴人對於系爭金融卡及密碼確
    實已送達被上訴人一節，則未見舉證以實其說，是上訴人逕
    以該公司行員已將提款卡及密碼送交郵政機關以為證明被上
    訴人已收受該提款卡及密碼云云，舉證尚屬不足，其主張尚
    不足採。再者，被上訴人於93年6月15日由其姊受領該掛號
    信後，其於93年6月16日發現該信封內並無金融卡及密碼，
    嗣同年6月17日以電話二次向被上訴人掛失，然上訴人公司
    之行員告知錢仍在被上訴人系爭帳戶內，被上訴人因此補辦
    金融卡，然持該金融卡提款時，發現系爭借款已於93年6月
    15日為人所盜領，被上訴人遂於93年7月22日向警察機關報
    案等情，亦為兩造所不爭執，並據被上訴人提出報案三聯單
    （詳原審卷第28頁）為證；再參諸由上訴人所提出之提款者
    錄影光碟片，上訴人亦自認提領系爭借款者為一男子，並非
    被上訴人本人（詳原審卷第31頁）等情，則被上訴人抗辯系
    爭194000元借款並非其使用金融卡於93年6月15日所提領等
    語，應屬可採。再依所謂「優勢之風險承擔人」之標準判斷
    ，應將風險分配於支付最少成本即可防阻風險發生之人，始
    能達成契約最經濟效率之目的。例如在盜領存款之情形，通
    常能有效防止存褶、金融卡遺失並避免因此被盜領存款之風
    險者，唯有存戶本人而已，金融機構無從防阻其遺失。蓋客
    戶只要謹慎保管存褶、金融卡，無需特別設備或知識，亦不
    必增加費用，即可避免被盜領風險之發生，故存款戶應為冒
    用風險之優勢承擔人。反之，於本件情形，通常能有效防止
    金融卡於送達被上訴人前遺失並避免因被盜用之風險者，唯
    有金融機構而已，持卡人即被上訴人無從防阻其於郵寄過程
    中金融卡遺失遭盜用之風險，況金融卡在寄送過程中因遺失
    遭盜用之情事，在現今社會中，多有所聞，上訴人原得以較
    安全之方式，例如通知被上訴人臨櫃親自領取等方式，即可
    以避免金融卡於郵寄過程中被盜之風險，然今上訴人因其疏
    忽所造成損失，反而要求被上訴人負擔完全責任，顯然有失
    公平，是系爭帳戶遭盜領之風險應由上訴人負擔始為適當。
    準此，上訴人據以請求被上訴人應返還系爭借款云云，亦非
    有據。
三、綜上所述，上訴人請求被上訴人給付借款194000元及如附表
    所示之利息及違約金，為無理由，應予駁回，原審就此為上
    訴人敗訴之判決，於法並無未合。上訴意旨指摘原判決不當
    ，求予廢棄改判，為無理由，應予駁回。
四、至兩造其餘之攻擊或防禦方法及所舉之證據，經本院斟酌後
    ，認為均不足以影響本判決之結果，自無逐一詳予論駁之必
    要，併此敘明。
五、據上論結，本件上訴為無理由，依民事訴訟法第436條之1第
    3項、第449條第1項、第78條，判決如主文。
中　　華　　民　　國　　94　　年　 　6　　月　　20　　日
                  民事第二庭    審判長法　官　鄭純惠
                   　　　　　　　　　 法　官　黃雯惠
                                      法  官  洪純莉
以上正本係照原本作成。
本判決不得上訴。
中　　華　　民　　國　　94　　年　 　6　　月　　20　　日
                                      書記官  黃慧怡
